臺灣桃園地方法院民事裁定　　　　　110年度消債清字第103號
聲　請　人
即債務人　　邱詩庭即邱絲庭

代　理　人　郭釗偉律師（法扶律師）
上列當事人因消費者債務清理事件聲請清算，本院裁定如下：
    主  文
債務人邱詩庭自民國一百一十年九月二十四下午四時起開始清算
程序。
命司法事務官進行本件清算程序。
    理  由
一、按債務人不能清償債務或有不能清償之虞者，得依消費者債
    務清理條例所定更生或清算程序，清理其債務；債務人對於
    金融機構負債務者，在聲請更生或清算前，應向最大債權金
    融機構請求協商債務清償方案，或向其住、居所地之法院或
    鄉、鎮、市、區調解委員會聲請債務清理之調解，消費者債
    務清理條例（下稱消債條例）第3 條、第151 條第1 項分別
    定有明文。此係採前置協商主義，是債務人於協商程序中，
    自應本於個人實際財產及收支狀況，依最大誠信原則，商討
    解決方案。如終究不能成立協商，於聲請更生或清算時，法
    院審酌上開條文所謂「不能清償或有不能清償之虞」，允宜
    綜衡債務人全部收支、信用及財產狀況，評估是否因負擔債
    務，而不能維持人性尊嚴之最基本生活條件，所陳報之各項
    支出，是否確屬必要性之支出，如曾有協商方案，其條件是
    否已無法兼顧個人生活之基本需求等情，為其判斷之準據。
    又法院開始清算程序之裁定，應載明其年、月、日、時，並
    即時發生效力。法院開始更生或清算程序後，得命司法事務
    官進行更生或清算程序，必要時得選任律師、會計師或其他
    適當之自然人或法人1 人為監督人或管理人，復為同條例第
    83條第1 項、第16條第1 項所明定。
二、聲請意旨略以：
    聲請人即債務人前積欠金融機構債務無法清償，於民國110
    年4 月23日聲請消費者債務清理法院前置調解，後調解不成
    立，又聲請人主張其無擔保或無優先權之債務總額為280 萬
    7,589 元，未逾1,200 萬元，且未經法院裁定開始清算程序
    或宣告破產，爰於調解不成立後20日內聲請裁定准予清算等
    語。
三、經查：
  ㈠本條例所稱消費者，指5 年內未從事營業活動或從事小規模
    營業活動之自然人；前項小規模營業指營業額平均每月20萬
    元以下者，消債條例第2 條第1 、2 項定有明文。又消債條
    例第2 條第1 項所稱5 年內從事小規模營業活動，係指自聲
    請更生或清算前1 日回溯5 年內，有反覆從事銷售貨物、提
    供勞務或其他相類行為，以獲取代價之社會活動，依其5 年
    內營業總額除以實際經營月數之計算結果，其平均營業額為
    每月20萬元以下者而言，例如：平均月營業額未逾20萬元之
    計程車司機、小商販等即屬之（參照辦理消費者債務清理事
    件應行注意事項第1 點）。經查，參以聲請人勞工保險被保
    險人投保資料表及國稅局綜合所得稅各類所得資料清單，可
    知聲請人於聲請調解前，僅在民間公司任職，且其於調解前
    5 年內並無從事小額營業活動，自得依消債條例聲請清算，
    合先敘明。
  ㈡關於前置協商部分：
  ⒈聲請人前因對金融機構負欠債務，曾於98年1 月23日向最大
    債權銀行即兆豐國際商業股份有限公司申請債務前置協商，
    並達成債務前置協商協議，嗣聲請人未遵期還款，而有毀諾
    等情，業據聲請人所提出財團法人金融聯合徵信中心信用報
    告書及協商協議書在卷可稽（見調解卷第41頁及本院卷第5
    頁至第10頁），應可採信。是以，本院自應審究聲請人向本
    院聲請清算，是否有符合消債條例第151 條第7 項但書所列
    之不可歸責於己之事由，致履行有困難之情形，而聲請人毀
    諾是否具備不可歸責事由，則須綜合評判清償條件是否逾其
    收入扣除合理生活支出後之數額。
  ⒉按依消債條例第151 條第9 項準用同條第7 、8 項之規定，
    消債條例施行前，債務人依消費金融協商機制與金融機構協
    商成立者，債務人不得聲請更生或清算，但因不可歸責於己
    之事由，致履行有困難者，不在此限。換言之，經依消費金
    融協商機制協商成立，復任意悔諾，未依約履行者之債務人
    ，不得聲請更生或清算。此「協商前置」之規定，旨在促使
    債務人以自主、迅速、經濟之程序清理債務，並維護誠信原
    則，避免消債程序之濫用。次按前開法律規定之「但因不可
    歸責於己之事由，致履行有困難者，不在此限」，其立法意
    旨係基於債務清償方案成立後，應由債務人誠實遵守信用履
    行協商還款條件，惟於例外情形下發生情事變更，在清償期
    間收入或收益不如預期，致該方案履行困難甚或履行不能，
    因不可歸責於己之事由，始能聲請更生或清算。此規範意旨
    在避免債務人任意毀諾已成立之協商，濫用更生或清算之裁
    判上債務清理程序。蓋以債務清償方案係經當事人行使程序
    選擇權所為之債務清理契約，債務人應受該成立之協議所拘
    束。債務人既已與金融機構協商成立，如認該協商方案履行
    有其他不適當情形，自仍應再循協商途徑謀求解決。又所謂
    不可歸責於己之事由並不以債務人「不可預見」為必要，消
    債條例第151 條第7 項但書規定情形，僅須於法院就更生或
    清算之聲請為裁判時存在即可，不以協商成立後始發生者為
    限，並與債務人於協商時能否預見無關。債務人於協商時縱
    未詳加思考、正確判斷，或可預見將來履行可能有重大困難
    ，仍貿然簽約成立協商，亦不能據此即認其履行顯有重大困
    難係可歸責於債務人（司法院98年第1 期民事業務研究會第
    24號司法院民事廳消費者債務清理條例法律問題研審小組意
    見參照）。
  ⒊又聲請人陳稱其前於98年間成立之前置協商毀諾之原因，係
    因聲請人所達成之無擔保金融債權人之協議為每月還款金額
    5,000 元，就有擔保金融債權人（兆豐國際商業銀行股份有
    限公司）之協議，每月還款金額則按協議書所載為「依原契
    約約定」，依此之本金加利息金額將近6,000 元，合計因該
    前置協商而須繳納之款項每月已達1 萬1,000 元，而聲請人
    當時復有其他民間資產管理公司之債務，並不包含在上開前
    置協商範圍內。另聲請人當時每月投保薪資僅為2 萬5,200
    元，如以此金額計算，再扣除聲請人每月必要支出及扶養未
    成年子女廖敏宏所支出之費用，即無法負擔上開協商金額，
    聲請人始於98年5 月間毀諾，顯可認屬不可歸責於聲請人之
    事由，並提出上開協商資料及兆豐國際商業銀行股份有限公
    司所出具之放款帳號歷史資料查詢單為證。是查，參以聲請
    人所提出之勞工保險被保險人投保資料表，可知聲請人於97
    年1 月7 日起至98年5 月31日止之投保薪資均為2 萬5,200
    元，直至98年6 月1 日始調整為3 萬3,300 元，但旋即於98
    年8 月6 日退保，直至99年11月29日始再加保，月投保薪資
    則降為1 萬8,300 元，是可認聲請人於98年1 至5 月之每月
    收入並不豐，嗣雖有調漲薪資，但又旋即離職，而相隔許久
    後始再工作加保。由此足認該調漲薪資僅為短暫，不足以增
    加聲請人之實質還款能力。再參以98年間台灣省每月最低生
    活費之1.2 倍為1 萬1,795 元，且聲請人當時尚須支付未成
    年子女廖敏宏（80年8 月13日出生，參卷附戶籍資料）之每
    月扶養費，應無能力同時償還民間資產管理公司之債務及依
    約履行上開有擔保及無擔保之債務協商金額，足見聲請人上
    述所稱，確有可能，可認聲請人應有收入不豐，而無法繼續
    依前揭協商內容繼續履行之情形。故綜合上開說明，聲請人
    應係客觀上收入不足致不能履行原協商條件，之後亦無能力
    再要求回復協商條件，揆諸前開論述，自應屬不可歸責於己
    之事由，是聲請人主張因不可歸責於己之事由致履行顯有重
    大困難而毀諾等語，尚屬可信。
  ⒋綜上，聲請人前依消費金融協商機制，與最大債權銀行協商
    成立，其無法繼續履行既非可歸責於自己之事由所致，其聲
    請清算亦無濫用消費者債務清理程序之情事，則其聲請即合
    乎協商前置之程序要件。是本院自得斟酌該本院卷中所提出
    之資料及調查之證據，再綜合聲請人目前全部收支及財產狀
    況，評估是否已達不能維持最低生活條件，而有「不能清償
    債務或有不能清償之虞」之情形。
四、經查，本院司法事務官前於調解程序中，函詢全體債權人陳
    報債權，最大債權銀行即遠東國際商業銀行股份有限公司陳
    報債權為351 萬5,310 元、台新資產管理股份有限公司則陳
    報債權為76萬4,966 元、台新國際商業銀行股份有限公司則
    陳報其債權為43萬3,078 元、萬榮行銷股份有限公司陳報其
    債權為25萬2,259 元、兆豐國際商業銀行股份有限公司陳報
    其信用卡債權為11萬9,932 元、房屋貸款本金為49萬1,688
    元及利息27萬5,696 元，勞動部勞工保險局陳報債權為1 萬
    7,620 元、中國信託商業銀行股份有限公司陳報債權為25萬
    173 元、摩根聯邦資產管理股份有限公司陳報債權為68萬5,
    549 元、新光行銷股份有限公司陳報債權為67,707元、國泰
    世華商業銀行股份有限公司陳報債權為104 萬5,582 元，最
    大債權銀行即遠東國際商業銀行並表示無調解成立可能，而
    致調解不成立等情，亦經本院調閱該調解卷宗查明無訛，堪
    認聲請人本件之聲請已踐行前開法條之前置調解程序規定。
五、次查，依聲請人所提出財產及收入狀況說明書、全國財產稅
    總歸戶財產查詢清單，顯示聲請人名下有一輛99年8 月出廠
    之普通重型機車（牌照號碼為GP-021號），另有聲請人向富
    邦人壽保險公司簽訂之保險契約解約金分別為1 萬3,097 元
    （含未到期保費）、12萬044 元，除此之外，並無任何其他
    財產。另其收入來源部分，聲請人陳報其聲請清算前二年期
    間從事居家打掃及餐廳廚娘之工作之總額為16萬8,500 元，
    並提出收入證明切結書為證（附調解卷第26頁），可信為真
    實。另聲請人亦自承有於109 年6 月有申請急難救助金1 萬
    元，復有該領取資料附卷可參，是聲請人聲請清算前二年可
    處分總收入所得即為17萬8,500 元（16,500+10,000 ）。另
    聲請人又主張其前於109 年3 月20日因發生車禍致腳傷而無
    法工作，仍需持續復健（僅有於110 年4 月6 日勉強從事居
    家打掃工作取得500 元，該金額已計入上開聲請清算前二年
    之收入內），且前下肢仍因該車禍而需持續復健治療與休養
    ，聲請人於110 年7 月30日再次進行取出固定鋼釘之手術，
    患肢行動疼痛而須避免搬運重物，故仍無法工作，而仍無所
    得，並提出相關醫療紀錄及診斷證明書分附調解卷第27頁至
    第37頁及本院卷第23頁至第26頁可參，可信為真實。故可認
    聲請人聲請清算後，並無工作而無所得。
六、另按「（第1 項）債務人必要生活費用，以最近一年衛生福
    利部或直轄市政府所公告當地區每人每月最低生活費1.2 倍
    定之。（第2 項）受扶養者之必要生活費用，準用第1 項規
    定計算基準數額，並依債務人依法應負擔扶養義務之比例認
    定之。（第3 項）前二項情形，債務人釋明更生期間無須負
    擔必要生活費用一部或全部者，於該範圍內，不受最低數額
    限制；債務人證明確有必要支出者，不受最高數額及應負擔
    比例之限制」，此為消債條例第64條之2 所明定。是查，聲
    請人主張其自聲請清算前兩年迄今每月生活必要支出，係依
    桃園市地區每人每月最低生活費1.2 倍為計算，即108 年度
    為1 萬7,494 元及109 年、110 年度為1 萬8,337 元，確屬
    有據，應予列計。
七、從而，聲請人聲請清算後並無固定工作致並無收入所得，可
    供清償其所負欠之債務，是審酌聲請人目前之收支狀況，其
    已無法支應其日常生活必要開銷，亦無法清償其所負欠之債
    務總額，考量其所積欠債務之利息或違約金仍在增加中等情
    況，且聲請人已62歲（48年1 月出生），距強制退休年齡只
    剩3 年，準此，堪認聲請人客觀上對已屆清償期之債務有持
    續不能顯清償或難以清償之虞，而有藉助清算制度調整其與
    債權人間之權利義務關係而重建其經濟生活之必要，自應許
    聲請人得藉由清算程序清理債務。
八、綜上所述，聲請人係消費者，已達不能清償債務之程度，經
    消費者債務清理調解不成立，而查無消債條例第6 條第3 項
    、第8 條或第82條第2 項所定應駁回清算聲請之事由，則其
    聲請，應屬有據，爰裁定准許，並依同條例第16條第1 項規
    定，命司法事務官進行清算程序如主文。
九、本院裁定終止或終結清算程序後，聲請人所負債務並非當然
    免除，仍應由本院斟酌消債條例第132條、第133 條、第134
    條及第135 條等，決定是否准予免責，如本院最終未准聲請
    人免責，聲請人就其所負債務仍應負清償之責，附此敘明。
 
中    華    民    國   110    年    9     月    24    日
 
              民事第三庭      法  官  林靜梅
以上正本係照原本作成。
不得抗告。
本裁定業於110年9月24日下午4時公告。
中    華    民    國   110    年    9     月    24    日
 
                              書記官  鄭敏如